【裁判字號】    97,保險上,12
【裁判日期】    971111
【裁判案由】    損害賠償等
【裁判全文】
臺灣高等法院民事判決                97年度保險上字第12號
上  訴  人  三商美邦人壽保險股份有限公司
法定代理人  丙○○
訴訟代理人  郭宏義律師
            池泰毅律師
上  訴  人  蘇黎世產物保險股份有限公司
法定代理人  甲○○
訴訟代理人  景熙焱律師
複  代理人  胡美慧律師
被  上訴人  乙○○
訴訟代理人  徐景星律師
            鄭智元律師
上列當事人間損害賠償等事件，上訴人對於中華民國97年3月11
日臺灣臺北地方法院96年度保險字第46號第一審判決提起上訴，
本院於97年10月28日言詞辯論終結，判決如下：
    主      文
上訴駁回。
第二審訴訟費用由上訴人三商美邦人壽保險股份有限公司負擔百
分之三十三，餘由上訴人蘇黎世產物保險股份有限公司負擔。
    事實及理由
一、被上訴人起訴主張：伊、伊子吳昇翰（下稱吳昇翰），分別
    於民國（下同）89年5月9日、91年1月31日，以吳昇翰為被
    保險人，伊為受益人，向上訴人三商美邦人壽保險股份有限
    公司（下稱三商公司）投保人壽保險契約，並各附加新台幣
    （下同）100萬元、50萬元之個人傷害保險附約；伊另於95
    年2月15日以吳昇翰為被保險人，伊為受益人，向上訴人蘇
    黎世產物保險股份有限公司（下稱蘇黎世公司）投保團體傷
    害保險「新安心2000」（下稱新安心保險契約），意外身故
    保險金為300萬元。詎吳昇翰於95年9月7日上午7時50分許，
    在桃園縣桃園市○○○街68號10樓住處陽台澆花，不慎墜樓
    死亡。經向上訴人請領保險金，卻遭拒絕等情。爰依保險契
    約之法律關係，求為命三商公司、蘇黎世公司應分別給付伊
    150萬元、300萬元，及均自起訴狀繕本送達翌日（即96年5
    月10日）起算法定遲延利息之判決（原審為被上訴人全部勝
    訴之判決）。並於本院答辯聲明：上訴駁回。
二、上訴人則均以：吳昇翰並非因意外事故而身亡，而係故意跳
    樓自殺死亡，故本件保險事故並未發生，伊等自無給付保險
    金之義務等語，資為抗辯。並於本院上訴聲明：(一)三商公司
    部分：1.原判決不利於三商公司部分廢棄。2.上開廢棄部分
    ，被上訴人在第一審之訴及假執行之聲請均駁回。(二)蘇黎世
    公司部分：1.原判決不利於蘇黎世公司部分廢棄。2.上開廢
    棄部分，被上訴人在第一審之訴及假執行之聲請均駁回。
三、查，被上訴人、吳昇翰分別於89年5月9日、91年1月31日，
    以吳昇翰為被保險人，被上訴人為受益人，向三商公司投保
    人壽保險契約，並各附加100萬元、50萬元之個人傷害保險
    附約；被上訴人另於95年2月15日以吳昇翰為被保險人，被
    上訴人為受益人，向蘇黎世公司投保團體傷害保險「新安心
    2000」，意外身故保險金為300萬元；吳昇翰於95年9月7日
    在桃園縣桃園市○○○街68號10樓墜樓死亡等情，有卷附人
    壽保險要保書、蘇黎世團體傷害保險保險證、台灣桃園地方
    法院檢察署（下稱桃園地檢署）相驗屍體證明書可憑（見原
    審卷(一)第10頁、原審卷(二)第69至125頁），並為兩造所不爭
    執（見本院卷第76至77頁），堪信為真。
四、本院應審究者為本件保險事故是否已發生？茲論述如下：
(一)、按意外傷害保險係在承保被保險人非由疾病引起之外來突發
    事故所致傷害及其所致殘廢或死亡之損失，而人之傷害或死
    亡之原因，其一來自內在原因，另一則為外來事故（意外事
    故）；所謂外來事故（意外事故），係指內在原因以外之一
    切事故而言，其事故之發生為外來、偶然而不可預見。意外
    傷害保險契約之受益人請求保險人給付保險金，雖應證明被
    保險人係因意外事故而受傷害，惟受益人如證明該事故確已
    發生，且依經驗法則，其發生通常係外來、偶然而不可預見
    者，應認其已盡證明之責。於此情形，保險人如抗辯其非屬
    意外，自應就其抗辯之事實負證明之責，始符合舉證責任分
    配之原則（最高法院96年度台上字第28號判決意旨參照）。
(二)、查，吳昇翰於95年9月7日上午約7時50分許，自桃園縣桃園
    市○○○街68號10樓陽台處墜樓，因而受有胸、腹部外傷，
    致出血性休克死亡等情，有卷附桃園地檢署相驗屍體證明書
    可憑（見原審卷(一)第10頁），並經本院調閱桃園地檢署95年
    度相字第1495號相驗卷宗（下稱相驗卷）核閱屬實，且為兩
    造所不爭執（見本院卷第77頁），可徵吳昇翰顯係非由疾病
    引起之外來突發事故所致之死亡甚明。
(三)、上訴人雖抗辯：吳昇翰並非意外墜樓，其係因故意自殺而跳
    樓死亡云云，固舉桃園地檢署檢察官相驗報告書（下稱相驗
    報告書）、現場照片為證（見原審卷(一)第145頁、原審卷(二)
    第196頁）。惟查：
    1.按當事人主張有利於己之事實者，就其事實有舉證之責任
      ，民事訴訟法第277條定有明文。人壽保險人於被保險人
      在契約規定年限內死亡，或屆契約規定年限而仍生存時，
      依照契約負給付保險金額之責；傷害保險人於被保險人遭
      受意外傷害及其所致殘廢或死亡時，負給付保險金額之責
      ；保險法第101條、第131條分別定有明文。準此以言，若
      保險人於保險事故發生時主張有拒絕給付之事由，即應就
      此有利於己之事實負舉證責任（最高法院91年度台上字第
      1272號、92年度台上字第534號判決意旨參照）。
    2.第按保險法第109條第1項所指被保險人故意自殺，保險人
      不負給付保險金額者，不包括精神病或其他精神障礙等非
      自由意志所致之殺害自己之行為在內；亦即，故意自殺，
      係指行為人於精神正常狀態下所為者而言，若因精神失常
      而為自殺，仍屬意外死亡（最高法院92年度台上字第2077
      號判決意旨參照）。承前所述，吳昇翰（被保險人）既於
      保險契約有效期間內，非由疾病引起之外來突發事故所致
      之死亡（即保險事故已發生），上訴人依約本有給付保險
      金之義務，然上訴人以吳昇翰為故意自殺死亡，而拒絕給
      付保險金，則上訴人自應就吳昇翰為故意自殺行為，負舉
      證責任。
    3.觀諸相驗報告書內雖載有：「死者（指吳昇翰）生前有憂
      鬱症病史，本件應係自殺墜樓，查無他殺嫌疑，擬予報結
      」等情（見原審卷(一)第145頁），惟檢察官係因吳昇翰自
      前開10樓墜樓，經人發現送醫不治死亡（見原審卷(一)第9
      頁診斷證明書），參考吳昇翰生前有憂鬱症病史，認定其
      無他殺嫌疑，推定其係自殺墜樓，而將該相驗事件予以行
      政簽結（此觀相驗報告書全旨即明）；然墜樓原因有多端
      ，要難僅憑吳昇翰係自10樓高處墜落致死，即可驟認吳昇
      翰係故意跳樓自殺；況刑事訴訟所調查之證據，及刑事訴
      訟判決所認定之事實，非當然有拘束民事訴訟判決之效力
      （最高法院38年穗上字第87號判例意旨參照）。又退步言
      ，縱吳昇翰果如檢察官所指係跳樓死亡，上訴人亦必須舉
      證證明吳昇翰係在精神正常狀態下所為故意跳樓自殺之行
      為，始得免除其給付保險金之責任。但前開相驗報告書既
      以吳昇翰患有憂鬱症，推定其為自殺墜樓，則該相驗報告
      書，亦不足以證明吳昇翰係在精神正常狀態下所為之故意
      自殺墜樓行為。
    4.再吳昇翰因被害妄想、恐懼、失眠、焦慮、幻聽；自93年
      5月28日起在行政院衛生署新竹醫院門診治療，病情起伏
      不定，職業及社會功能受損，最近一次門診時間是95年9
      月5日（即於同年月7日墜樓死亡前2日就醫）等情，有卷
      附該院96年12月12日新醫歷字第0960007609號函檢附就診
      記錄可參（見原審卷(一)第153至159頁）；又參酌吳昇翰95
      年9月5日就診紀錄並載有：「診斷：精神分裂症；醫囑：
      近日出現被害妄想、恐懼、失眠，於本院治療中，宜休養
      」等情（見原審卷(一)第159頁反面就診記錄），可知吳昇
      翰於本件保險事故發生時（即95年9月7日），要屬患有精
      神分裂症並在治療中，益徵其要無可能在精神正常狀態下
      ，而為故意之墜樓行為甚明。
    5.況依現場照片所示，吳昇翰墜樓之陽台圍籬鐵架高70公分
      ，水泥底座為40公分（地面至圍籬高度共110公分），若
      依學理記載人之身體重心位置約在身高56％處計算（見本
      院卷第116頁），吳昇翰身高為180公分（原判決誤載為
      181公分，見相驗卷第17頁反面），其重心位置應為100.8
      公分（此為三商公司所自陳，見本院卷第103頁；蘇黎世
      公司則抗辯為90公分，見本院卷第38頁）；如前所陳，吳
      昇翰於本件事故發生時，患有精神分裂症並在治療中，其
      思考及行為方式，本即與常人不同；設若其站在陽台水泥
      底座上，則其僅有鐵架70公分可以依憑（見原審卷(二)第19
      6 頁，該高度顯低於其身體重心位置），可見吳昇翰若站
      在水泥底座上澆花因重心不穩而自10樓墜樓，要非不可能
      。且參酌內政部警政署刑事警察局（下稱刑事警察局）依
      前開現場照片及相驗卷宗等資料所示，亦無法判斷吳昇翰
      究竟係自殺或是意外墜樓，此有卷附該局97年1月23日刑
      鑑字第0960196964號函可稽（見原審卷(一)第183頁），足
      徵由現場照片及相驗卷宗資料所示，既無法排除吳昇翰意
      外墜樓死亡之可能，則上訴人執現場照片及相驗卷宗，抗
      辯吳昇翰係故意自殺云云，要無可取。
    6.又相驗報告書另載有「依卷附事發地點相片觀之，該處陽
      台設有欄杆，縱因意外滑倒，亦不致墜樓」等情（見原審
      卷(一)第145頁）。然吳昇翰係一名精神分裂症患者，其思
      考及行為模式本即與常人不同，檢察官並未斟酌其若站在
      水泥底座上時，即有意外墜樓之可能；況如前所述，檢察
      官所為前開相驗報告書僅係排除吳昇翰無遭他殺之嫌疑而
      已，亦無法排除吳昇翰係意外墜樓死亡之可能，故自難僅
      因現場陽台有欄杆依憑，即謂其非意外墜樓。
(四)、上訴人又抗辯：被上訴人曾於警訊中自陳吳昇翰為跳樓自殺
    ，足見吳昇翰為故意自殺云云，固有卷附警訊調查筆錄為證
    （見原審卷(二)第199至200頁）。然查：
    1.被上訴人於偵查中自陳係因吳昇翰患有憂鬱症及精神分裂
      症，其在浴室聽到吳昇翰叫一聲「媽」，出來看就找不到
      人，家裡找不到，探頭一看，發現他摔到樓下等情，此有
      卷附訊問筆錄足參（見原審卷(二)第202頁），可徵被上訴
      人於警訊中所稱吳昇翰「跳樓自殺」，係因自家中10樓陽
      台探望，發現他陳屍在一樓，在極度悲傷情形下，其主觀
      臆測吳昇翰可能跳樓自殺，而順應警察所製作前開調查筆
      錄。但如前所述，吳昇翰墜樓死亡原因不明，則被上訴人
      雖於警訊中主觀臆測吳昇翰為「跳樓自殺」，亦無法證明
      吳昇翰係故意自殺死亡。
    2.況吳昇翰係精神分裂症患者，縱吳昇翰係跳樓致死，惟上
      訴人仍需舉證吳昇翰係在精神正常狀態下所為之故意自殺
      行為，始能免除其給付保險金之責。是以，前開調查筆錄
      雖載有被上訴人自陳「發現他（指吳昇翰）跳樓身亡」乙
      事，但此亦無法證明吳昇翰係在精神正常狀態下，所為之
      故意跳樓自殺行為。故上訴人抗辯：被上訴人曾於警訊中
      自陳吳昇翰為跳樓自殺，足見吳昇翰為故意自殺云云，仍
      無可取。
(五)、上訴人再抗辯：吳昇翰墜樓送醫急救時，於病歷上記載其為
    主動跳樓（即jump from 10th floor），可見其為故意自殺
    云云，固有卷附財團法人天主教聖保祿修女會醫院急診病歷
    為證（見原審卷(一)第46頁）。然查，前開急診病歷係依據家
    屬及救護員口述記載之乙節，亦經財團法人天主教聖保祿修
    女會醫院函覆明確（見原審卷(一)第88頁該院96年6月14日桃
    聖業字第0960000148號函）；故由前開病歷記載所示，亦無
    法認定吳昇翰係在精神正常狀態下所為之故意跳樓行為。是
    上訴人抗辯：吳昇翰墜樓送醫急救時，於病歷上記載其為主
    動跳樓（即jump from 10th floor），可見其為故意自殺云
    云，並無可採。
(六)、依上說明，吳昇翰既於保險契約期間內，因自前開住處10樓
    墜樓死亡，則本件保險事故即已發生；而上訴人並未舉證證
    明吳昇翰有故意（即在精神正常狀態下）跳樓自殺之行為，
    則上訴人即有依約給付被上訴人保險金之義務。
五、從而，被上訴人本於保險契約之法律關係，請求三商公司、
    蘇黎世公司分別給付保險金150萬元、300萬元，及均加計自
    起訴狀繕本送達翌日（即96年5月10日，見原審卷(一)第29至
    30頁）起至清償日止之法定遲延利息，為有理由，應予准許
    。是則原審判命上訴人各如數給付，於法並無違誤。上訴意
    旨仍執指摘原判決不當，求予廢棄改判，為無理由，均應予
    駁回。
六、至於蘇黎世公司聲請將再就吳昇翰墜樓原因，送台灣大學醫
    學系法醫學研究所、物理系鑑定乙情，本院斟酌刑事警察局
    依相驗卷宗及現場照片，已無法判斷吳昇翰係自殺或意外墜
    樓（見原審卷(一)第183頁）；況縱吳昇翰為自殺，亦無法判
    斷其係在精神正常狀態下，所為之故意跳樓自殺行為，故核
    無再送鑑定之必要；兩造其餘之攻擊或防禦方法，經本院審
    酌後認均與本件之結論無涉，茲不再一一論列，併予敘明。
七、據上論結，本件上訴為無理由，依民事訴訟法第449條第1項
    、第78條、第85條第1項但書，判決如主文。
中    華    民    國    97    年    11    月    11    日
                    民事第十三庭
                        審判長法  官  黃騰耀
                              法  官  陳姿岑
                              法  官  楊絮雲
正本係照原本作成。
上訴人三商公司上訴所得受之利益，未逾150萬元，必須於上訴
人蘇黎世公司提起上訴時，始得合併提起上訴。
如不服本判決，應於收受送達後20日內向本院提出上訴書狀，其
未表明上訴理由者，應於提出上訴後20日內向本院補提理由書狀
（均須按他造當事人之人數附繕本）上訴時應提出委任律師或具
有律師資格之人之委任狀；委任有律師資格者，另應附具律師資
格證書及釋明委任人與受任人有民事訴訟法第466條之1第1項但
書或第2項（詳附註）所定關係之釋明文書影本。
中    華    民    國    97    年    11    月    11    日
                              書記官  李華安
附註：
民事訴訟法第466條之1（第1項、第2項）：
對於第二審判決上訴，上訴人應委任律師為訴訟代理人。但上訴
人或其他法定代理人具有律師資格者，不在此限。
上訴人之配偶、三親等內之血親、二親等內之姻親，或上訴人為
法人、中央或地方機關時，其所屬專任人員具有律師資格並經法
院認為適當者，亦得為第三審訴訟代理人。


司法院資訊處製作；財團法人民間司法改革基金會備份。
